【裁判字號】    94,訴更,8
【裁判日期】    950830
【裁判案由】    贈與稅
【裁判全文】
高雄高等行政法院判決
                                   94年度訴更字第00008號
                              .
原      告  甲○○
訴訟代理人  王仁聰律師
被      告  財政部高雄市國稅局
代  表  人  邱政茂局長
訴訟代理人  戊○○
上列當事人間因贈與稅事件，原告不服財政部中華民國91年12月
16日台財訴第0000000000號訴願決定，提起行政訴訟，前經本院
92年度訴字第180號判決後，被告不服提起上訴，嗣經最高行政
法院94年度判字第58號判決廢棄發回。本院更為判決如下：
    主  文
訴願決定及原處分（復查決定含原核定處分）均撤銷。
訴訟費用（含發回前之上訴審訴訟費用）由被告負擔。
    事  實
壹、事實概要：
    原告於民國（下同）89年4月25日自其所有之彰化商業銀行
    七賢分行帳戶轉提現金新台幣（下同）4,520,000元匯至訴
    外人丙○○在同分行之帳戶，並於同日提領現金980,000元
    交予丙○○後，再由丙○○將該款存入其銀行帳戶，合計5,
    500,000元。而丙○○則於當日將前開款項5,500,000元全部
    匯至原告之長子乙○○帳戶。被告以該筆匯款係原告贈與資
    金予其子乙○○之行為，且原告未依限辦理贈與稅申報，乃
    核定贈與總額5,500,000元，贈與淨額4,500,000元，應納贈
    與稅額417,000元，並按應納稅額處一倍之罰鍰417,000元。
    原告不服，申經復查結果，未獲變更，提起訴願亦遭決定駁
    回，遂提起行政訴訟，經本院92年度訴字第180號判決後，
    被告不服提起上訴，嗣經最高行政法院94年度判字第58號判
    決廢棄發回本院更為審理。
貳、兩造聲明：
一、原告聲明求為判決：
（一）訴願決定及原處分均撤銷。
（二）訴訟費用由被告負擔。
二、被告聲明求為判決：
（一）原告之訴駁回。
（二）訴訟費用由原告負擔。
參、兩造之爭點：
一、原告主張之理由略以：
（一）本件被告認原告於89年4月25日自彰化商業銀行轉提現金
      4,520,000元及提領現金980,000元，存入訴外人丙○○帳
      戶，而當日丙○○又匯款5,500,000元至原告長子乙○○
      帳戶，進而認定原告贈與5,500,000元予其長子乙○○。
      惟查，民法贈與之規定，必須當事人雙方皆有贈與之意思
      表示合意方屬之，若雙方並未有贈與及受贈之意思表示，
      自無從認定款項之流動即屬贈與。就本件訴訟而言，鈞院
      已傳喚丙○○與乙○○到庭說明，二人皆已明確證稱前揭
      款項之流動，並非由原告「贈與」乙○○，而是先由丙○
      ○向原告「借貸」後，再「委任」乙○○幫其操作買賣未
      上市股票，故至今乙○○尚欠丙○○款項。本件借貸之雙
      方當事人既已明確表示未有贈與之行為，被告卻執意認定
      所有行為皆屬彌縫行為，卻未能提出有利之證據證明原告
      有贈與乙○○之法律行為，依舉證責任之分配原則，被告
      既無法舉證證明，自應由鈞院判決被告敗訴。
（二）次查，原告並未將資金贈與乙○○，理由分述如下：
  １．原告及丙○○因係多年之同事及朋友，平常就會互相借貸
      ，並於84年4月19日、85年6月1日、86年5月17日、87年3
      月9日、87年4月8日、87年4月30日及87年7月8日，彼此間
      即有多筆資金往來紀錄，此由原告所提示其二人之存摺影
      本可證。而原告之所以會同意將系爭5,500,000元無息借
      貸予丙○○，除因上述關係外，且其二人當初借款時即約
      定好，該款項是要委任原告之長子乙○○幫丙○○操作買
      賣未上市股票，屆時如果未上市股票有賺錢，丙○○同意
      會給原告紅利。而丙○○之配偶有固定優渥之工作，原告
      也不怕丙○○不還錢，且乙○○代丙○○操作未上市股票
      ，也可稍賺一點利息（及手續費），是原告方會無息借款
      予丙○○。
  ２．原告將款項分二筆給付與丙○○之原因，是因為原告雖同
      意借款5,500,000元予丙○○，但因為原告於短期內須用
      到大約90餘萬元之款項，才會將98萬元以現金提領之方式
      給丙○○，並要求丙○○可陸續先將此部份金額還予原告
      ，以應原告之需。另4,520,000元則可長期借貸予丙○○
      ，原告才以轉帳方式匯給予丙○○。
  ３．原告之所以會匯款給丙○○後，又替丙○○至銀行將款項
      匯給乙○○，是因為一則原告當日既要至銀行匯款，則畢
      其功於一役，就順便替丙○○也把匯款之手續辦妥；二則
      是因為原告雖同意借款給丙○○，但雙方係言明該借款是
      因為丙○○要委任乙○○操作買賣未上市股票，原告才會
      同意，是原告為確保丙○○不會將借款挪作他用，原告才
      會在將款項借給丙○○後，又立即幫丙○○匯給乙○○。
      否則，要是丙○○借到錢後，卻未將款項匯給乙○○操作
      未上市股票，那原告當初同意借款給丙○○之美意即無法
      達成了。而原告之所以要先將款項匯給丙○○，再代丙○
      ○匯款給乙○○，其目的無非係釐清雙方之借貸關係，以
      作為丙○○借款之憑證，否則若原告當初真的直接匯款給
      乙○○，恐怕現在更扯不清了。
  ４．原告會要求丙○○開立本票之原因，主要係約定返還日期
      ，亦即本票上所押一年之期限，即為丙○○應返款之期限
      。至於該本票之票號與原告於他案調查中開立給原告長媳
      、長女婿及次女婿之本票票號相近，實係因原告並非生意
      人，而是一位退休校長，自無時常要求他人開立本票之理
      ，上揭本票開立時間相差2年，票號也相差12號之多，實
      屬正常，有何與常情有違之處？
  ５．丙○○於90年4月間須出國探望丈夫，惟因與原告還款之
      日期行將屆至，方會囑託家人將有關存摺及印章交給原告
      ，由原告與丙○○透過越洋電話聯絡後，再由原告代丙○
      ○至銀行辦理匯款予原告之作業。
  ６．丙○○與乙○○之間，亦因原告之關係，故雙方家庭皆十
      分熟稔，且乙○○是台大教授，並非專業操盤人員，故當
      時並未書立任何委託操作買賣股票契約。惟乙○○已向鈞
      院提出詳細之操作未上市股票內容說明，其中詳載丙○○
      委託乙○○操作買賣股票之詳細交易情形。雖然鈞院於訊
      問證人丙○○及乙○○時，渠等二人容或有些許因記憶模
      糊而回答稍有不符之情形發生，但所涉內容皆是十分細節
      問題，與本件大原則方向無涉。
（三）原告確實是將系爭款項借貸予丙○○，再由丙○○委任乙
      ○○代其操作買賣未上市股票，惟被告卻認定係由原告贈
      與系爭款項與乙○○，然卻未能提出有力證據以明其說，
      其認定顯屬違法。
二、被告答辯之理由略以：
（一）按「本法稱贈與，指財產所有人以自己之財產無償給予他
      人，經他人允受而生效力之行為。」、「納稅義務人違反
      第二十三條或第二十四條之規定，未依限辦理遺產稅或贈
      與稅申報者，按核定應納稅額加處一倍至二倍之罰鍰；其
      無應納稅額者，處以九百元之罰鍰。」分別為行為時（下
      同）遺產及贈與稅法第4條第2項及同法第44條所明定。
（二）查原告於89年4月25日自彰化商業銀行七賢分行帳戶轉提
      現金4,520,000元至丙○○之帳戶，另提領現金980,000元
      ，合計5,500,000元，丙○○則於當日存入現金980,000元
      ，並匯款5,500,000元至乙○○帳戶，核其行為，係原告
      透過丙○○帳戶，無償將財產贈與其子，並經其子允受，
      已符合贈與要件，被告予以核課贈與稅並處以罰鍰，揆諸
      首揭規定，應無不合。原告雖以係丙○○向其消費借貸4,
      520,000元，以集資5,500,000元，委託乙○○代為投資未
      上市股票，並舉90年4月24日及5月2日丙○○匯款清償4,5
      20,000元借款一事，以圓其說。然原告就乙○○受款後，
      如何運用、損益如何、何時返還等資金去路皆未交代，徒
      託借貸遁辭，實無可採。再者，未上市股票投資有賺有賠
      ，果如原告所言，乙○○對未上市股票之投資甚有心得，
      原告大可逕將財產委託其子投資未上市股票，怎肯挪出資
      金無息借予他人，由他人分享利潤？
（三）次查，原告主張其出具空白本票要求丙○○開立作為借款
      憑證乙辭，顯然與丙○○之說法不同。蓋被告曾於90年4
      月25日請原告說明並製成談話紀錄，當時原告說明因與丙
      ○○互有資金週轉，故借款並未計算利息，借款時均開立
      本票；90年4月27日被告承辦人員親至高雄市○○街丙○
      ○之住宅訪談，並做成談話紀錄，丙○○說明與原告常互
      相周轉資金，資金往來有時僅憑口頭借貸，大部分並無出
      具本票，則何獨系爭借款既出具本票，復又簽有借貸契約
      書？不僅與原告主張兩人慣常之借貸模式不合，此外，借
      貸不收取利息，亦有違經驗法則；況原告與丙○○既非至
      親，且常有金錢借貸往來，既言借貸，則涉及金錢事項應
      有基本分際，豈能盡如原告所稱丙○○將存摺印章交予原
      告，由原告代為匯款返還予原告？是其主張與丙○○之資
      金往來純屬借貸關係，及檢附之相關證明資料，顯係因原
      告自被告89年11月21日查核原告之存款明細帳後，所刻意
      安排之彌縫行為，所述並不足採。
（四）再依原告提示證人乙○○之說明，丙○○委託乙○○買賣
      未上市股票，均與乙○○本人之交易同時進行，故均以乙
      ○○之名義操作過戶，每次買進或賣出未上市股票後會口
      頭通知丙○○，同時保留「證券交易稅繳款書」供丙○○
      查閱，買進未上市股票所發放之股票股利亦以乙○○名義
      持有，現金股利亦由乙○○留存以為補貼。至賣出未上市
      股票之價款，則稱由未上市盤商丁○○直接將款項1,642,
      558元匯入丙○○在彰化商銀七賢分行帳戶，然並未附具
      匯款資料以實其說。綜觀乙○○出具之說明，買賣股票一
      本帳，何部分屬乙○○、何部分屬丙○○，全隨乙○○之
      意劃分，卻未能舉證賣出單據及盤商匯款資料為佐，以為
      原告有利之證明，乙○○之說明顯無足為憑。又原告主張
      借款予丙○○可分紅，既未提供分紅約定資料為佐，復就
      丙○○借款去路，全賴交情與信賴來確保，與未上市股票
      投資之高風險顯不相稱，故原告所舉，不無事後縫補之嫌
      ，不足為採。
（五）罰鍰部分：原告將其資金5,500,000元贈與其長子乙○○
      ，業已超過贈與稅之免稅額，而未依限辦理贈與稅申報，
      其違章事證明確，已如前述。被告乃據以核定贈與總額5,
      500,000元，贈與淨額4,500,000元，應納贈與稅額417,00
      0元，並按應納稅額處一倍之罰鍰417,000元，揆諸首揭規
      定，亦無不符，而聲明求為判決駁回原告之訴。
       理  由
一、按「凡經常居住中華民國境內之中華民國國民，就其在中華
    民國境內或境外之財產為贈與者，應依本法規定，課徵贈與
    稅。」、「本法稱贈與，指財產所有人以自己之財產無償給
    予他人，經他人允受而生效力之行為。」分別為遺產及贈與
    稅法第3條第1項及第4條第2項所明定。次按，稅捐之繳納義
    務為公法上之債務關係，就稅捐債務成立之舉證責任即應由
    被告機關負擔，亦即稅捐主體、稅捐客體、歸屬、稅基及稅
    率等稅捐構成要件事實之存在，原則上均應由被告機關負舉
    證責任。又稅捐稽徵機關對於納稅義務人主觀上之贈與合意
    存在，衡情自難提出積極證據，以資證明納稅義務人有此內
    部心意，僅能從客觀上之資金流程事實先予推定，是財產所
    有人將其財產無償給予他人，經他人受領或提領者，如該財
    產所有人能提出事證證明該財產之移轉並非無償，而有其他
    目的或事由，稅捐稽徵機關自不得僅憑此資金之流程而認定
    有贈與之事實，合先敘明。
二、本件被告以原告於89年4月25日自其所有之彰化商業銀行七
    賢分行帳戶轉提現金4,520,000元匯至訴外人丙○○同分行
    之帳戶，並於同日提領現金980,000元交予丙○○後，再由
    丙○○將該款存入其銀行帳戶，合計5,500,000元。而丙○
    ○則於當日將前開款項5,500,000元全部匯至原告之長子乙
    ○○帳戶等情，此有原告於89年4月25日自其彰化商業銀行
    七賢分行分別提領4,520,000元、980,000元之取款憑條二紙
    、訴外人丙○○於同日存入其銀行帳戶970,000元、2,700,
    000元、850,000元（合計4,520,000元）及980,000元存款憑
    條四紙及丙○○於同日自其帳戶領款，並匯至乙○○第一商
    業銀行八德分行帳戶之取款憑條、匯款申請書各乙紙等附於
    原處分卷可稽，自堪認定。而被告雖以上揭匯款係先存入丙
    ○○之銀行帳戶，再由丙○○匯給乙○○，而丙○○所開立
    做為借款擔保之本票，票號與原告之其他親屬於不同時間開
    立之本票票號相近，與常理有違；且丙○○嗣後清償借款，
    均係由原告代為匯款，又還款之時點亦在查獲基準日之後，
    顯為嗣後之縫補行為。故丙○○匯予乙○○之款項，乃為原
    告刻意安排經由丙○○之帳戶贈與資金予其長子乙○○之行
    為，且因原告未依限辦理贈與稅申報，遂核定贈與總額5,50
    0,000元，贈與淨額4,500,000元，應納贈與稅額417,000元
    ，並按應納稅額處一倍之罰鍰417,000元，固非無見。
三、惟查，原告一再否認有贈與資金予其長子乙○○之行為，並
    主張系爭5,500,000元係伊借貸予訴外人丙○○，伊與丙○
    ○間存有借貸關係，而丙○○匯款給乙○○目的，則係為委
    託其投資未上市股票，此外丙○○所借之款項，業已於90年
    5月2日全數歸還完畢等語。經查，丙○○向原告借款4,520,
    000元，借貸期間自89年4月25日起至90年4月25日止，並開
    立本票乙紙作為借款之擔保，而原告並未向丙○○收取任何
    之利息，此有二人於89年4月24日所簽訂之借貸契約書以及
    丙○○親筆開立之本票乙紙附原處分卷可稽。其次，原告於
    89年4月25日自其銀行帳戶轉提現金4,520,000元匯至訴外人
    丙○○之銀行帳戶及於同日提領現金980,000元，由丙○○
    將該款存入其銀行帳戶後，再由丙○○於當日將前開款項5,
    500,000元全部匯至原告之長子乙○○帳戶等情，此分別有
    存款憑條四紙及丙○○匯款予乙○○之取款憑條、匯款申請
    書等附於原處分卷可佐。再者，丙○○再將上開二筆款項共
    計5,500,000元，匯入原告之子乙○○之帳戶，目的在委託
    其操作買賣未上市股票，亦分別經丙○○及乙○○二人於本
    院前審92年5月21日及6月19日行準備程序時到庭證述：丙○
    ○匯予乙○○之5,500,000元，確係其等間委託代為操作投
    資未上市股票之款項，而非原告贈與乙○○之資金屬實（本
    院92年度訴字第180號前審卷內92年5月21日及6月19日準備
    程序筆錄參照）。又89年4月25日存入丙○○銀行帳戶之980
    ,000元存款憑條及同日丙○○將5,500,000元匯入乙○○帳
    戶之匯款申請書，雖均非丙○○所填寫，而係由原告代為填
    寫，惟原告及丙○○於本院94年7月8日行準備程序時，經本
    院隔離訊問，均稱：係丙○○在89年4月25日借款之前，即
    以電話與原告聯絡，二人間即商定借貸系爭款項委由原告長
    子乙○○操作未上市股票之事，之後，其等一起到彰化銀行
    ，由原告帳戶轉4,520,000元至丙○○帳戶，另外再提領現
    金980,000元交予丙○○，而丙○○則將現金存入其帳戶合
    併為5,500,000元後，因丙○○不知乙○○之帳號，才由原
    告代為填寫5,500,000元之匯款單，嗣後丙○○分別於90年4
    月20日將2,850,000元（該筆款項係訴外人謝玉瑛前於89年
    12月4日向丙○○借用，謝玉瑛於90年4月20日返還丙○○）
    及同年5月2日將1,670,000元匯款還給原告，其餘之980,000
    元則以現金多筆分次陸續還清；另丙○○於90年4月7日至同
    年月26日之期間出國，人雖不在國內，但因丙○○向原告借
    款之期限將於90年4月25日到期，原告遂與丙○○約定在出
    國前要先準備好還款之金額，由丙○○將印章、存摺交給其
    大女兒，由丙○○之大女兒與原告一同至銀行辦理匯款相關
    事宜等情，此有本院94年7月8日準備程序筆錄、內政部警政
    署入出境管理局94年6月2日境信凡字第09410297590號函、
    原告所提出之丙○○於合作金庫第0000000000000號活期儲
    蓄存款存摺、謝玉瑛合作金庫第0000000000000號活期儲蓄
    存款存摺及原告彰化銀行七賢分行第00000000000－000號活
    期儲蓄存款存摺影本附於本院卷可參。準此，依據原告及丙
    ○○經隔離訊問分別所為之陳述，堪認原告主張系爭款項5,
    500,000元確實係伊借給丙○○乙節，尚非無據。準此，原
    告業已就其與丙○○間之借貸關係負舉證責任，故被告若欲
    否認原告與丙○○間所存之借貸關係，自應就其不存在之事
    實加以證明，以實其說，自不得單憑原告將系爭資金匯入丙
    ○○之銀行帳戶後，再轉匯入乙○○之銀行帳戶，即進而推
    定有贈與之事實。
四、次查，被告雖辯稱：倘如原告所言，乙○○對未上市股票之
    投資甚有心得，原告大可逕將財產委託其子投資股票，怎肯
    挪出資金無息借予丙○○，由他人分享利潤云云。然投資股
    票風險甚大，非穩賺不賠，原告雖自陳伊亦有投資未上市股
    票（參90年4月25日原告在被告處之談話紀錄），然其未將
    自己資金委託其子買賣股票，未必表示就不可能將資金借予
    友人投資股票。至於丙○○委請乙○○代其操作投資未上市
    股票一事，乃係因丙○○欠缺投資證券之專才，在效率以及
    安全的考量下，以投資高風險之未上市股票為標的，找人代
    為操作，尚符常情。況且，未上市股票受消息面影響程度頗
    大，投資人除了對投資公司之股東結構、營運狀況、產業前
    景、景氣循環等基本面有相當了解之外，仍須隨時注意各種
    產經消息報導，丙○○所委託代其操作股票者為在台大教授
    投資學之經濟系教授乙○○，其深諳未上市○○○○○道，
    是丙○○全權委託其投資未上市股票，與經驗法則亦無違背
    ，是被告上開所辯，尚屬無據。
五、再查，被告核課本件原告贈與稅，不外以本件系爭款項之匯
    款及還款之行為均由原告親自為之，還款之日期亦在查獲日
    之後，為其依據。惟查，原告與丙○○間在89年4月25日本
    件系爭款項借貸前，其等彼此間即有多筆大額之資金往來，
    其情形分述如下：（一）由丙○○匯給原告之款項共有四筆
    ，合計7,150,000元，即：84年4月19日丙○○自保證責任第
    一信用合作社帳戶匯款1,000,000元入原告保證責任高雄市
    第五信用合作社前金分社帳戶；85年6月11日丙○○自上開
    第一信用合作社帳戶匯款150,000元入原告上開第五信用合
    作社帳戶；86年5月17日丙○○自合作金庫帳戶匯款5,000,0
    00元入原告指定之第三人帳戶；87年4月30日丙○○自彰化
    銀行七賢分行帳戶匯款1,000,000元入原告板信銀行帳戶。
    （二）原告匯給丙○○之款項則有三筆，共計8,986,200元
    ，即：87年3月9日原告自彰化銀行七賢分行帳戶匯款2,000,
    000元入丙○○華信銀行帳戶；87年4月8日原告自彰化銀行
    帳戶匯款5,500,000元入丙○○華信銀行帳戶；87年7月8日
    原告自彰化銀行七賢分行帳戶匯款1,486,200元至丙○○彰
    化銀行七賢分行帳戶等情，除據原告與證人丙○○陳述在卷
    外，並有原告所提出其彰化銀行七賢分行活期儲蓄存款存摺
    00000000000－000號活期儲蓄存款存摺、板信商業銀行0000
    0－000000－0000號活期儲蓄存款、保證責任高雄市第五信
    用合作社前金分社00000000000000號活期儲蓄存款存摺，及
    丙○○保證責任高雄市第一信用合作社00000000000號活期
    儲蓄存款存摺、華信商業銀行高雄分行000－000－0000000
    －0號通提戶、彰化銀行七賢分行00000000000－000號活期
    儲蓄存款存摺、合作金庫0000000000000號活期儲蓄存款存
    摺等影本附本院卷可稽；核與原告及丙○○到庭分別陳稱：
    伊兩人互相認識，之前原告擔任高雄縣圓復國中校長，丙○
    ○擔任該校註冊組長，兩人很熟，是相當好的朋友關係，丙
    ○○很信任原告，若有需要資金調度的話，會互相借調等語
    相符（本院前審92年5月7日、21日及本件94年7月8日之準備
    程序筆錄參照）。足見，原告與丙○○間在系爭款項借貸前
    ，彼此即已熟識，雙方互動頻繁，且二人亦時有金錢週轉，
    相互信賴之程度極高，準此，丙○○將存摺與印章交由原告
    ，全權委託原告代為處理存款、轉匯、乃至為還款相關事宜
    ，難謂絕無可能，被告執此指摘，尚非可取。
六、又查，丙○○於90年4月27日在被告處所製作之談話紀錄陳
    稱：本人與甲○○（即原告）常互相週轉資金，資金往來有
    時僅憑口頭借貸，大部分並無出具本票，縱有本票，亦在對
    方清償時即以撕毀等語，核與本件借貸丙○○有出具借貸契
    約書，並且開立本票之情形，尚難指為有相互矛盾之處。再
    者，原告與丙○○間因彼此資金往來頻繁，雙方是否有本票
    之開立，因時間之久遠無法記憶，要屬人之常情。是被告不
    應僅以原告在被告處所製作之談話紀錄中陳稱每次借款均有
    本票之開立，而丙○○則於被告處詢問時陳稱大部分並無出
    具本票等語，遽以推論兩人之陳述顯有不同，進而否認二人
    間有借貸契約之存在。又本件由原告轉匯系爭款項予丙○○
    ，及丙○○將之匯予乙○○之時間，係發生於89年4月25日
    ，雖被告於違章案件移送單上所載之查獲日為89年9月8日，
    然當時並無證據顯示原告業已知悉被告已著手調查其來往資
    金之情形；抑且，被告係於90年4月25日及27日分別請原告
    及丙○○到被告處說明並製作談話紀錄，故丙○○在90年4
    月20日返還部分借款2,850,000元予原告，核與一年之借貨
    期間相若（參前揭借貸契約書第2條），應係在不知被告著
    手調查原告資金往來情形下，主動之清償借款之行為，是被
    告以原告之還款日係在查獲日即89年9月8日之後，即推定為
    原告事後縫補之行為，尚屬牽強。
七、復查，被告以丙○○所開立之本票票號，與原告之其他親屬
    於不同時間所開立支票號接近，認與常情有違乙節。經查，
    原告之長媳俞海琴於87年2月25日所開立之本票票號為59577
    9號、原告之長女婿劉維華於87年2月27日所開之本票為5957
    80號、原告之次女婿王桂華於87年3月4日所開立之本票號碼
    為595782號，與本件丙○○於89年4月25日所開立之本票票
    號為595794號，上開本票之票號雖屬接近，但該本票票號之
    順序與開票之日期時間之先後排序相符，要可確認。又原告
    與其親屬間，因資金週轉而需簽立本票者，未必常有；故偶
    有需簽立本票作為借據憑證者，由原告提供本票，供其親屬
    書寫，亦與常情無違；況且，一般私人借貸，貸與人為求債
    權之擔保，於借貸當時，為求方便而以自己所購買之本票簿
    ，要求借用人簽發本票之情形，所在多有。故丙○○因向原
    告借資而開立本票，雖與原告之親屬使用同一本票簿，且開
    立之時間雖相差二年餘，惟票號則僅相差12號之多，並非不
    可能。是被告以丙○○所開立之本票票號，與原告之其他親
    屬於不同時間所開立本票票號接近，認與常情有違，而遽認
    原告與丙○○間並無借貸之行為，系爭款項係原告贈與其長
    子乙○○之資金，尚嫌速斷。
八、至原告之長子乙○○收受丙○○匯入之系爭款項後，究係如
    何運用、損益如何、何時返還資金乙節，經本院於94年7月8
    日準備程序對證人丙○○及乙○○為隔離訊問，證人乙○○
    證稱：丙○○自82年間起即陸續委託伊買賣毅凱科技、特種
    隆纖維、太平產物保險及聚龍纖維等未上市股票；此次丙○
    ○匯入之系爭5,500,000元，都是以伊名義購買未上市股票
    ，其中千煒通訊之股票，伊已委託盤商丁○○出售後匯給丙
    ○○164萬餘元，餘款則係購買中租迪和、冠鈞科技及高橋
    自動化等未上市股票；後來中租迪和出售約100萬元、高橋
    自動化科技共賣了132萬多元，剩下高橋自動化2萬9000股，
    出售款伊係將其中12萬元現金交給丙○○在台北求學之二女
    兒，其餘則是匯給丙○○或回高雄時拿現金給丙○○本人，
    而上開股票所發放的股息股利都歸伊所有等語。而證人丙○
    ○則證稱：幾年前就開始委託乙○○買賣毅凱科技、特種隆
    纖維等未上市股票，而系爭款項則委託乙○○買千煒通訊、
    中租迪和及高橋自動化等未上市股票，其中千煒通訊股票已
    出售164萬餘元，乙○○已委託盤商丁○○匯給伊，加上中
    租迪及高橋自動化共賣了395萬元，上開款項分別由乙○○
    拿至伊高雄家，其在台北之小女兒亦曾去過乙○○家拿，當
    作生活費，現在還剩高橋自動化以乙○○名義持股2萬9000
    股，上開未上市股票所發放之股息股利都給乙○○等語，此
    有上開準備程序筆錄附本院卷可稽，經核該二名證人證述情
    節大致相符。次查，乙○○於92年6月11日向本院前審所提
    出之「丙○○委託乙○○操作未上市股票內容說明」中載明
    ：89年4月25日其徵求丙○○同意，將乙○○持有之千煒通
    訊股票，以每股50元轉讓5萬股給丙○○乙節，經核與原告
    於95年4月24日向本院所提出之財政部台北市財政部國稅局
    證券交易稅一般代徵稅額繳款書所載乙○○於88年11月4日
    購入千煒通訊股票650,000股之事實尚無違悖。又查，證人
    丁○○於本院94年10月19日準備程序到庭結證稱：伊至開庭
    當日才知道丙○○是何人，之前並不認識，伊在台北市○○
    路住處兼做未上市股票，89年5月間曾受乙○○委託出售千
    煒公司未上市股票164萬餘元，已依乙○○指示將錢匯給丙
    ○○乙節，有該準備程序筆錄附本院卷可稽，復有丁○○於
    89年5月19日電匯1,642,558元至丙○○彰化銀行七賢分行
    00000000000－000號活期儲蓄存款存摺影本附本院卷可參。
    準此，乙○○於89年5月19日即將屬於丙○○之千煒公司未
    上市股票委託丁○○出售，並將價金164萬餘元匯給丙○○
    ，此事係在被告所陳本件之查獲日即89年9月8日之前，在此
    之前，並無證據顯示原告、丙○○及乙○○等人業已知悉被
    告已著手調查本件違章情事，故此情節應可採信。另查，乙
    ○○係於89年11月24日、29日購入上開千煒通訊未上市股票
    ；於89年6月14日、11月9日、90年3月30日、4月19日、27日
    分別購買前揭中租迪和未上市股票；於89年9月30日、10月
    11日、21日及11月13日購入上開冠鈞科技未上市股票；並於
    89年9月26日、91年4月15日、11月18日及25日購買上述高橋
    自動化未上市股票，而上開未上市股票買入之日期確係在丙
    ○○於89年4月25日將系爭款項5,500,000萬元匯給乙○○之
    後等情，亦據原告於前審所提出之財政部台北市國稅局證券
    交易稅一般代徵稅額繳款書及丙○○委託乙○○操作未上市
    股票內容說明書附本院原審卷，暨乙○○為丙○○操作未上
    市股票的後續結果報告書附本院卷可稽，另證人乙○○於本
    院前審92年6月19日準備程序時亦陳稱：伊係因其父之關係
    ，認識丙○○20幾年，因此兩人是很好的朋友，故原告主張
    伊借給丙○○系爭款項5,500,000元，由丙○○委託其20幾
    年的好友乙○○代為操作買賣未上市股票乙節，自非無據。
    準此，系爭款項5,500,000元應可認係原告借予丙○○操作
    買賣未上市股票，且原告已就其與丙○○借貸關係提出證明
    ，被告若欲否認是項法律關係，而主張原告與乙○○間確有
    贈與關係之存在，自應由被告負舉證之責，殊不能以原告有
    資金匯入乙○○之銀行帳戶，即進而推定有贈與之事實，並
    要求原告就資金去向之所有流程，逐一提出反證說明。是本
    件被告既未能具體證明原告有贈與之事實，其逕對原告核課
    贈與稅，並按應納稅額處一倍之罰鍰，自難謂合法。
九、綜上所述，本件被告既未能舉證證明原告將系爭款項經由丙
    ○○轉存乙○○之銀行帳戶，係以自己之資金，無償贈與其
    子乙○○，則原處分逕予核定原告當年度（89）贈與總額5,
    500,000元，贈與淨額4,500,000元，應納贈與稅額417,000
    元，並按應納稅額處一倍之罰鍰417,000元，即有違誤。訴
    願決定未見及此，予以維持，亦非適法。原告執以指摘，為
    有理由，爰將訴願決定及原處分（復查決定含原核定處分）
    均予撤銷，以昭折服。
十、據上論結，本件原告之訴為有理由，依行政訴訟法第195條
    第1項前段、第98條第3項前段，判決如主文。
中    華    民    國    95    年     8    月   30     日
                  第一庭審判長法  官   呂佳徵
                              法  官   許麗華
                              法  官   詹日賢
以上正本係照原本作成。
如不服本判決，應於判決送達後20日內向本院提出上訴書狀，其
未表明上訴理由者，應於提起上訴後20日內向本院提出上訴理由
書（須按對造人數附繕本）；如於本判決宣示或公告後送達前提
起上訴者，應於判決送達後20日內補提上訴理由書（須附繕本）
。未表明上訴理由者，逕以裁定駁回。
提起上訴應預繳送達用雙掛號郵票7份（每份34元）。
中    華    民    國    95    年     8    月   30     日
                              書記官   林幸怡


司法院資訊處製作；財團法人民間司法改革基金會備份。
